臺灣高等法院民事判決　　　　　　　　　 98年度上字第262號
上　訴　人　邱游美玉
　　　　　　邱姿惠
　　　　　　邱應麟
　　　　　　邱祥龍
　　　　　　邱育敏
共　　　同
訴訟代理人　陳文雄律師
複 代理 人　康勝男律師
上　訴　人　邱豐田
　　　　　　邱水泉
被 上訴 人　邱萬榮
訴訟代理人　邱正明律師
上列當事人間請求分割共有物事件，上訴人對於中華民國97年12
月26日臺灣桃園地方法院97年度訴字第 199號第一審判決提起上
訴，並提起反訴，經本院於100年1月25日言詞辯論終結，判決如
下：
    主      文
原判決除辦理繼承登記部分外，及訴訟費用之裁判均廢棄。
兩造共有坐落桃園縣蘆竹鄉○○段六八之一、六八之二、六八之
四、六八之五、六八之六、六八之一０、六八之一二、六八之一
五、六八之一六、六八之一九、六八之二０、六八之二一、六八
之二二、六八之二三、六八之二四、六八之二五、六八之二六、
六八之二九、六八之三０、六八之三一、六八之三二、六八之三
三地號土地准予合併分割，其分割方法為：如附圖Ａ方案所示編
號甲部分面積０．二０七八公頃分歸上訴人邱游美玉、邱姿惠、
邱應麟、邱祥龍、邱育敏按應有部分各五分之一保持共有；編號
乙部分面積０．二０七八公頃分歸上訴人邱水泉取得；編號丙部
分面積０．二０七八公頃分歸上訴人邱豐田取得；編號丁部分面
積０．二０八一公頃分歸被上訴人取得。
第一、二審訴訟費用由被上訴人及上訴人邱豐田、邱水泉各負擔
四分之一，上訴人邱游美玉、邱姿惠、邱應麟、邱祥龍、邱育敏
各負擔二十分之一。
    事實及理由
一、本件被上訴人以其他全體共有人即上訴人為共同被告，在原
    審起訴請求分割共有物即坐落桃園縣蘆竹鄉○○段 68-19地
    號土地，係屬民事訴訟法第56條第 1項所稱「訴訟標的對於
    共同訴訟之各人必須合一確定者」，上訴人邱游美玉、邱姿
    惠、邱應麟、邱祥龍、邱育敏（下稱邱游美玉等 5人）對於
    原判決提起上訴，就形式上觀之，係為有利益於共同訴訟人
    即原審共同被告邱豐田、邱水泉之行為，依同條項第 1款之
    規定，其效力及於共同訴訟人邱豐田、邱水泉，自應併列彼
    二人為上訴人（最高法院42年台上字第 318號判例參照）。
    又上訴人邱游美玉等 5人在本院言詞辯論終結前提起反訴，
    請求就共有人相同之坐落同所68-1、68-2、68-4、68-5、68
    -6、68-10、68-12、68-15、 68-16、68-20、68-21、68-22
    、68-23、68-24、68-25、 68-26、68-29、68-30、68-31、
    68-32、68-33地號土地與上開 68-19地號土地合併分割（見
    本院卷102頁背面），經核該合併分割請求權為民法第824條
    第 5項所明定，應認反訴與本訴之標的相牽連，且被上訴人
    及上訴人邱豐田、邱水泉亦同意上訴人邱游美玉等 5人提起
    上開反訴（見本院卷 102頁背面），是上開反訴之提起即合
    於民事訴訟法第446條第 2項、第259條之規定，在程序上應
    予准許。合先敘明。
二、上訴人邱游美玉等 5人聲明求為判決：(一)原判決除辦理繼承
    登記部分外廢棄。(二)兩造共有坐落桃園縣蘆竹鄉○○段68-1
    、68-2、68-4、68-5、68-6、68-10、68-12、68-15、68-16
    、68-19、68-20、68-21、68-22、 68-23、68-24、68-25、
    68-26、68-29、68-30、68-31、68-32、68-33地號土地（下
    稱系爭22筆土地）准予合併分割，其分割方法為：如附圖Ａ
    方案所示編號甲部分面積0.2078公頃分歸上訴人邱游美玉等
    5人按應有部分各5分之1保持共有； 編號乙部分面積0.2078
    公頃分歸上訴人邱水泉取得；編號丙部分面積0.2078公頃分
    歸上訴人邱豐田取得；編號丁部分面積0.2081公頃分歸被上
    訴人取得。
    上訴人邱豐田、邱水泉及被上訴人聲明求為判決：同意就系
    爭22筆土地合併分割，其分割方法為：如附圖Ｂ方案所示編
    號甲部分面積0.2078公頃分歸上訴人邱游美玉等 5人按應有
    部分各5分之1保持共有；編號乙部分面積0.2078公頃分歸上
    訴人邱水泉取得；編號丙部分面積0.2078公頃分歸上訴人邱
    豐田取得；編號丁部分面積0.2081公頃分歸被上訴人取得。
三、被上訴人在原審起訴主張：系爭 68-19地號土地（地目田，
    面積 2,537平方公尺）原為伊及上訴人邱豐田、邱水泉暨上
    訴人邱游美玉等5人之被繼承人邱金井所共有，4人各有所有
    權應有部分4分之1。邱金井已於民國（下同）97年 1月21日
    死亡，惟上訴人邱游美玉等 5人迄未辦理繼承登記。上開土
    地並無不能分割之情事，亦無因物之使用目的不能分割或訂
    有不分割期限之情形，惟共有人間無法達成分割協議等情，
    爰依民法第823條第l項前段、第824條第2項之規定，求為命
    ：(一)上訴人邱游美玉等 5人應就其被繼承人邱金井所有系爭
    68- 19地號土地所有權應有部分4分之1辦理繼承登記。(二)兩
    造共有系爭 68-19地號土地准予分割，其分割方法為：如原
    判決附圖所示Ｉ、Ｊ部分（面積0.0634公頃）分歸上訴人邱
    游美玉等 5人公同共有；編號Ｇ、Ｈ部分（面積0.0634公頃
    ）分歸上訴人邱豐田取得；編號Ｄ、Ｅ、Ｆ部分（面積0.06
    34公頃）分歸被上訴人取得；編號Ａ、Ｂ、Ｃ部分（面積0.
    0635公頃）分歸上訴人邱水泉取得之判決（原審判准如上開
    聲明所示。上訴人邱游美玉等 5人僅就其敗訴之其中分割共
    有物部分聲明不服，提起上訴。另就辦理繼承登記部分，未
    據上訴人邱游美玉等 5人聲明不服，已告確定）。
    上訴人邱豐田、邱水泉同意被上訴人所提出之分割方案（見
    原審卷178頁）。上訴人邱游美玉等5人則以：兩造共有坐落
    桃園縣蘆竹鄉○○段之土地，除系爭 68-19地號外，另有同
    所68-1、68-2、68-4、68-5、68-6、 68-10、68-12、68-15
    、68-16、68-20、68-21、 68-22、68-23、68-24、68-25、
    68-26、68-29、68-30、68-31、68-32、68-33地號等21筆（
    下稱系爭68-1地號等21筆土地），各筆土地之共有人均相同
    ，應予以合併分割，方能使共有人獲得較大面積土地，而使
    土地發揮更高價值及經濟效益，乃被上訴人竟僅請求分割系
    爭 68-19地號土地，自屬權利濫用，其請求不應准許云云，
    資為抗辯。
    又上訴人邱游美玉等 5人在本院提起反訴主張：系爭68-1（
    地目田，面積147平方公尺）、 68-2（地目原，面積60平方
    公尺）、68-4（地目建、面積 2平方公尺）、68-5（地目田
    ，面積1,663平方公尺）、68-6（地目田，面積143平方公尺
    ）、68-10（地目田，面積109平方公尺）、 68-12（地目原
    ，面積85平方公尺）、68-15（地目田，面積1,993平方公尺
    ）、68-16（地目田，面積221平方公尺）、 68-20（地目田
    ，面積7平方公尺）、68-21（地目田，面積13平方公尺）、
    68-22（地目田，面積124平方公尺）、 68-23（地目原，面
    積140平方公尺）、 68-24（地目原，面積305平方公尺）、
    68-25（地目建，面積334平方公尺）、 68-26（地目建，面
    積157平方公尺）、68-29（地目田，面積7平方公尺）、68-
    30（地目田，面積45平方公尺）、 68-31（地目田，面積45
    平方公尺）、 68-32（地目田，面積177平方公尺）、68-33
    （地目田，面積1平方公尺）地號等21筆土地，與系爭68-19
    地號土地原均為伊等之被繼承人邱金井與上訴人邱豐田、邱
    水泉及被上訴人所共有， 4人各有所有權應有部分4分之1，
    嗣邱金井於97年1月21日死亡，上訴人邱游美玉等5人已於98
    年 2月26日就邱金井之上開所有權應有部分辦畢繼承登記，
    就系爭22筆土地各有所有權應有部分20分之1。系爭68-1 地
    號等21筆土地並無不能分割之情事，亦無因物之使用目的不
    能分割或訂有不分割期限之情形，惟兩造間無法達成分割協
    議，伊等自得依民法第824條第5項之規定，請求將該21筆土
    地與系爭 68-19地號合併分割，且伊等就分得之土地，願按
    應有部分各5分之1之比例保持共有等情，爰求為命：兩造共
    有系爭 68-1地號等21筆土地准與系爭68-19地號土地合併分
    割，其分割方法為：如附圖Ａ方案所示編號甲部分面積0.20
    78公頃分歸上訴人邱游美玉等 5人按應有部分各5分之1保持
    共有；編號乙部分面積0.2078公頃分歸上訴人邱水泉取得；
    編號丙部分面積0.2078公頃分歸上訴人邱豐田取得；編號丁
    部分面積0.2081公頃分歸被上訴人取得之判決。
    被上訴人及上訴人邱豐田、邱水泉則以：同意就兩造共有系
    爭22筆土地合併分割，但分割方法應為：如附圖Ｂ方案所示
    編號甲部分面積0.2078公頃分歸上訴人邱游美玉等 5人按應
    有部分各5分之1保持共有；編號乙部分面積0.2078公頃分歸
    上訴人邱水泉取得；編號丙部分面積0.2078公頃分歸上訴人
    邱豐田取得；編號丁部分面積0.2081公頃分歸被上訴人取得
    。
四、經查系爭68-19地號土地（地目田，面積2,537平方公尺），
    與系爭 68-1（地目田，面積147平方公尺）、68-2（地目原
    ，面積60平方公尺）、 68-4（地目建、面積2平方公尺）、
    68-5（地目田，面積1,663平方公尺）、 68-6（地目田，面
    積14 3平方公尺）、68-10（地目田，面積109平方公尺）、
    68-12（地目原，面積85平方公尺）、68-15（地目田，面積
    1,993平方公尺）、 68-16（地目田，面積221平方公尺）、
    68-20（地目田，面積7平方公尺）、 68-21（地目田，面積
    13平方公尺）、 68-22（地目田，面積124平方公尺）、68-
    23（地目原，面積140平方公尺）、68-24（地目原，面積30
    5平方公尺）、68-25（地目建，面積334平方公尺）、68-26
    （地目建，面積157平方公尺）、68-29（地目田，面積 7平
    方公尺）、68-30（地目田，面積45平方公尺）、68-31（地
    目田，面積45平方公尺）、68-32（地目田，面積177平方公
    尺）、68-33（地目田，面積1平方公尺）地號等21筆土地，
    原均為上訴人邱游美玉等 5人之被繼承人邱金井與上訴人邱
    豐田、邱水泉及被上訴人所共有， 4人各有所有權應有部分
    4分之1，嗣邱金井於97年1月21日死亡，上訴人邱游美玉等5
    人已於98年 2月26日就邱金井之上開所有權應有部分辦畢繼
    承登記，就系爭22筆土地各有所有權應有部分20分之1； 又
    系爭22筆土地並未訂有不分割之期限，惟兩造間無法達成分
    割協議之事實，有戶籍謄本及土地登記謄本可稽（見原審卷
    34、35頁及本院卷52至98頁），且為兩造所不爭執，自堪信
    為真實。又系爭22筆土地係屬縱貫公路桃園內壢間都市計畫
    範圍內，現行法令並無禁止分割之規定，業據桃園縣蘆竹地
    政事務所函復屬實，亦有該所98年10月1日蘆地測字第09810
    03877號函足按（見本院卷135頁）。
五、按各共有人，除法令另有規定外，得隨時請求分割共有物，
    民法第823條第1項前段定有明文。又共有物之分割，依共有
    人協議之方法行之；分割之方法不能協議決定，或於協議決
    定後因消滅時效完成經共有人拒絕履行者，法院得因任何共
    有人之請求，命為下列之分配：一以原物分配於各共有人。
    …；以原物為分配時，因共有人之利益或其他必要情形，得
    就共有物之一部分仍維持共有；共有人相同之數不動產，除
    法令另有規定外，共有人得請求合併分割，亦為民法第 824
    條第1項、第2項第1款、第4項、第5項所明定。 又共有人因
    共有物分割之方法不能協議決定，而提起請求分割共有物之
    訴，應由法院依民法第 824條命為適當之分配，不受任何共
    有人主張之拘束，即不能以原告所主張分割方法之不當，遽
    為駁回分割共有物之訴之判決（最高法院49年台上字第2569
    號判例參照）。又法院裁判分割共有物，須斟酌各共有人之
    意願、利害關係、使用情形、共有物之性質及價值、經濟效
    用，符合公平經濟原則，其分割方法始得謂為適當（最高法
    院90年度台上字第1607號、89年度台上字第 724號判決參照
    ）。經查：
    (一)被上訴人在原審起訴請求裁判分割兩造共有之系爭 68-19
      地號土地，依法固無不合。惟查，兩造在同地段另有系爭
      68-1地號等21筆土地，與系爭 68-19地號土地之共有人完
      全相同，且兩造均同意將系爭22筆土地合併分割（見本院
      卷 102頁背面），是上訴人在本院提起反訴，請求將系爭
      68-1地號等21筆土地與系爭 68-19地號土地合併分割，亦
      無不合。
    (二)茲就兩造共有之系爭22筆土地，上訴人邱游美玉等 5人主
      張應採如附圖所示Ａ方案之分割方法合併分割；被上訴人
      及上訴人邱豐田、邱水泉則主張應採如附圖所示Ｂ方案之
      分割方法合併分割。本院斟酌被上訴人與上訴人邱豐田、
      邱水泉於85年間曾擬訂共有土地分管協議書（見原審卷15
      4至156頁），就系爭22筆土地及坐落桃園縣蘆竹鄉○○段
      722地號土地（按722地號土地為訴外人邱阿松所有，嗣於
      96年 4月11日分割增加722-4地號─見本院卷196頁背面、
      198、199頁）約定分管方式，該分管方式（見原審卷 156
      頁）與如附圖所示Ａ方案之分割方法大致相符，且被上訴
      人及上訴人邱豐田、邱水泉當時已在該協議書上蓋章表示
      同意（見原審卷 154頁）。雖上開分管協議書嗣因上訴人
      邱游美玉等 5人之被繼承人邱金井未予同意致未成立，惟
      兩造仍大致依該分管協議所約定之分管方式使用土地（見
      本院卷44頁），因認應採如附圖所示Ａ方案之分割方法，
      合併分割系爭22筆土地，較符合兩造之意願、利害關係、
      使用情形及公平原則。雖上訴人邱豐田、邱水泉已將系爭
      土地之一部出租予加油站業者經營加油站，而該加油站之
      部分設備係坐落在如附圖所示Ａ方案分歸予上訴人邱游美
      玉等5人共有之土地上（見本院卷170頁背面）。惟兩造業
      已同意定分割方法時，毋庸斟酌地上物之位置（見本院卷
      133頁背面）， 是上訴人執此抗辯如附圖所示Ａ方案之分
      割方法為不可採云云，自不足取。
    (三)雖經本院囑託歐亞不動產估價師聯合事務所鑑定結果，如
      附圖所示Ａ方案編號甲部分土地之市價為新臺幣（下同）
      5,280萬1,980元、編號乙部分土地之市價為4,777萬3,220
      元、編號丙部分土地之市價為5,027萬4,200元、編號丁部
      分土地之市價為4,194萬5,893元，有該事務所估價報告書
      可稽（見外放估價報告書第 4頁）。惟上訴人邱豐田、邱
      水泉及被上訴人已當庭表示無論採何種分割方案，就所分
      得土地之價差，均同意不要求補償（見本院卷 248頁背面
      ）。是兩造間就如附圖Ａ方案所各自分得之土地，尚不生
      以金錢補償之問題。
六、綜上所述，被上訴人本於民法第823條第 l項前段、第824條
    第2項之規定，在原審起訴請求分割兩造共有系爭68-19地號
    土地；上訴人邱游美玉等 5人本於民法第823條第l項前段、
    第824條第2項、第5項之規定， 在本院提起反訴請求將兩造
    共有系爭 68-1地號等21筆土地與系爭68-19地號土地合併分
    割，均屬應予准許，爰准予就兩造共有系爭22筆土地合併分
    割，其分割方法為：如附圖Ａ方案所示編號甲部分面積0.20
    78公頃分歸上訴人邱游美玉等 5人按應有部分各5分之1保持
    共有；編號乙部分面積0.2078公頃分歸上訴人邱水泉取得；
    編號丙部分面積0.2078公頃分歸上訴人邱豐田取得；編號丁
    部分面積0.2081公頃分歸被上訴人取得。從而原審就系爭68
    -19 地號土地所命如原判決附圖所示分割方法部分，尚有未
    洽。上訴論旨指摘原判決此部分不當，求予廢棄改判，為有
    理由。
七、至兩造其餘之攻擊或防禦方法及未經援用之證據，經斟酌後
    ，認為均不足以影響本判決之結果，自無逐一詳予論駁之必
    要，併此敘明。
八、據上論結， 本件上訴及反訴均為有理由， 依民事訴訟法第
    450條、第80條之1、第85條第1項後段，判決如主文。
中    華    民    國   100    年    2     月    22    日
                    民事第六庭
                        審判長法  官 梁玉芬
                              法  官 曾部倫
                              法  官 黃明發
正本係照原本作成。
如不服本判決，應於收受送達後20日內向本院提出上訴書狀，其
未表明上訴理由者，應於提出上訴後20日內向本院補提理由書狀
（均須按他造當事人之人數附繕本）上訴時應提出委任律師或具
有律師資格之人之委任狀；委任有律師資格者，另應附具律師資
格證書及釋明委任人與受任人有民事訴訟法第466條之1第1項但
書或第2項（詳附註）所定關係之釋明文書影本。如委任律師提
起上訴者，應一併繳納上訴審裁判費。
中    華    民    國   100    年    2     月    23    日

                              書記官 常淑慧
附註：
民事訴訟法第466條之1（第1項、第2項）：
對於第二審判決上訴，上訴人應委任律師為訴訟代理人。但上訴
人或其他法定代理人具有律師資格者，不在此限。
上訴人之配偶、三親等內之血親、二親等內之姻親，或上訴人為
法人、中央或地方機關時，其所屬專任人員具有律師資格並經法
院認為適當者，亦得為第三審訴訟代理人。